【裁判字號】    90,重勞上,5
【裁判日期】    901226
【裁判案由】    給付退休金等
【裁判全文】
臺灣高等法院高雄分院民事判決  九十年度重勞上字第五號
      上  訴  人  Ａ○○
                  乙○○
                  ｊ○○
                  丙○○
                  甲○○
                  Ｃ○○
                  ｉ○○
                  Ｇ○○
                  Ｘ○○
                  亥○○
                  戊  ○
                  丁○○
                  Ｑ○○
                  天  ○
                  Ｓ○○
                  Ｒ○○
                  壬○○
      上  訴  人  ｃ○○
                  辰○○
                  Ｉ  ○
                  Ｏ○○
                  辛○○
                  Ｌ○○
                  Ｆ○○
                  Ｄ○○
                  Ｙ○○
                  ａ○○
                  ｈ○○
                  Ｖ○○
                  宇○○
                  Ｎ○○
                  ｋ○○
                  Ｈ○○
                  巳○○
                  ｎ○○
                  卯○○
      上  訴  人  戌○○
                  Ｍ○○
                  ｂ○○
                  Ｔ○○
                  子○○
                  玄○○
                  ｍ○○
                  Ｂ○○
                  Ｋ○○
                  Ｊ  ○
                  Ｐ○○
                  ｄ○○
                  ｇ○○
                  酉○○
                  未○○
                  ｆ○○
                  丑○○
                  ｌ○○
                  申○○
      上  訴  人  午○○
                  寅○○
                  Ｚ○○
                  Ｕ○○
                  己○○
                  地○○
                  黃○○
                  Ｅ○○
                  癸○○
                  庚○○
                  宙○○
      被 上訴 人  海軍左營後勤支援指揮部
      法定代理人  ｅ○○
      被 上訴 人  海軍戰鬥系統工廠
      法定代理人  Ｗ○○
右當事人間給付退休金事件，上訴人對於中華民國九十年七月二十五日臺灣高雄地方
法院九十年重勞訴字第二號第一審判決提起上訴，上訴人Ｃ○○、Ｅ○○、宙○○並
為訴之擴張，本院判決如左：
      主      文
上訴及擴張之訴均駁回。
第二審上訴訴訟費用由上訴人負擔；擴張之訴訴訟費用由上訴人Ｃ○○、Ｅ○○、宙
○○負擔。
      事實及理由
一、本件上訴人主張：附表所示編號１至之上訴人（下稱Ａ○○等六十人），分別
    係原國防部海軍第一造船廠、第四造船廠之評價雇用人員，嗣原國防部海軍第一
    造船廠、第四造船廠合併並更名為被上訴人海軍左營後勤支援指揮部；附表所示
    編號至之上訴人（下稱地○○等六人），係原國防部海軍第六造船廠之評價
    雇用人員，嗣原國防部海軍第六造船廠更名為被上訴人海軍戰鬥系統工廠；伊等
    均於八十七年七月一日國防部所屬非軍職人員納入適用勞動基準法（下稱勞基法
    ）前即分別受僱於被上訴人，而於適用勞基法後之八十七年九月至八十九年三月
    間陸續退休，被上訴人計算伊等之退休金時，關於適用勞基法部分，有將績效獎
    金（或稱節金，下同）列入月平均工資計算，惟關於適用勞基法前即八十七年六
    月三十日以前之月平均工資並未將績效獎金列入計算，致伊等應領之退休金各減
    少如附表所示之金額，爰求為判決被上訴人海軍左營後勤支援指揮部應給付Ａ○
    ○等六十人各如附表所示編號１至之金額，被上訴人海軍戰鬥系統工廠應給付
    地○○等六人各如附表所示編號至之金額，並均自原審起訴狀繕本送達之翌
    日起至清償日止，按年息百分之五計算之利息等語。
二、被上訴人則以：伊等於計算上訴人之退休金時，關於適用勞基法前即八十七年六
    月三十日以前之月平均工資，係依勞基法第八十四條之二之規定，以國防部訂頒
    之「國軍評價雇用人員管理準則」第十六條之規定計算，該條規定之「平均工資
    」限於「基本工資」及「延時工資」（加班費），並不包括「績效獎金」；而國
    防部所屬非軍職人員於八十七年七月一日納入勞基法之適用前，其評價雇用人員
    之工資及退休金標準之訂定，均屬於國防部之管理權責，國防部將計算退休金之
    「平均工資」內涵限定於「基本工資」及「延時工資」（加班費），而不包括「
    績效獎金」，自屬其職權之行使且為有權決定；且發放績效獎金之目的，旨在激
    勵上訴人等受雇人員之技術精進及提高工作效率，並非上訴人等因提供勞務所得
    之報酬，係屬於具有勉勵性質之給與而非經常性給與，國防部亦早於七十六年九
    月二日以祺祿字第六五六號明令應確實按工作績效核發，不得流為固定津貼，
    凡年度內未達修護生產目標值之單位，不得發放等語。是伊等核計上訴人八十七
    年六月三十日以前之退休金，未將將績效獎金列入月平均工資內計算，並無錯誤
    ，上訴人之請求並無理由等語，資為抗辯。
三、原審判決上訴人敗訴後，上訴人不服提起上訴，求為判決(一)原判決廢棄。(二)被上
    訴人各應給付上訴人如上開之金額及利息。被上訴人則聲明駁回上訴。查上訴人
    Ｃ○○、Ｅ○○、宙○○於原審分別請求之本金為六五五一七一元、六六三七四
    七元、七六○九五四元，於本院則分別請求六五五一九九元、六七四二一七元、
    七六○九六八元，其等超過原審請求部分為擴張之訴。（見附表編號６、、
    ）另上訴人癸○○於原審請求之本金為五三八九八二元，於本院則減縮為四九○
    五三三元。（見附表編號）。
四、查上訴人主張上訴人Ａ○○等六十人，分別係原國防部海軍第一造船廠、第四造
    船廠之評價雇用人員，嗣原國防部海軍第一造船廠、第四造船廠合併並更名為被
    上訴人海軍左營後勤支援指揮部；上訴人地○○等六人，係原國防部海軍第六造
    船廠之評價雇用人員，嗣原國防部海軍第六造船廠更名為被上訴人海軍戰鬥系統
    工廠；上訴人均為國防部所屬非軍職人員，兩造間訂有勞動契約之事實，及上訴
    人均於八十七年七月一日國防部所屬非軍職人員納入適用勞基法前即分別受僱於
    被上訴人，而於適用勞基法後之八十七年九月至八十九年三月間陸續退休，被上
    訴人計算上訴人之退休金時，關於適用勞基法部分，有將績效獎金列入月平均工
    資計算，惟關於適用勞基法前即八十七年六月三十日以前之月平均工資並未將績
    效獎金列入計算之事實，為被上訴人所不爭，並有上訴人提出之海軍後勤司令部
    八九技修字第一三四二二號書函、評價雇用人員核發退休金名冊、海軍第四造船
    廠令、海軍第一造船廠令、勞工退休金給付通知書、海軍戰鬥系統工廠令、退休
    金資遣費核算表、各類所得扣繳暨免扣繳憑單、海軍造船廠評價僱用人員薪津袋
    、評價聘僱人員薪資明細等附卷可稽，自堪信為真實。
五、本件兩造所爭執者僅為上訴人之退休金，關於適用勞基法前即八十七年六月三十
    日以前之月平均工資是否應將績效獎金列入計算之問題（見上訴人所提之爭點整
    理狀）。查：
  (一)按「勞工工作年資自受僱之日起算，適用本法前之工作年資，其資遣費及退休金
    給與標準，依其當時應適用之法令規定計算；當時無法令可資適用者，依各該事
    業單位自訂之規定或勞雇雙方之協商計算之，適用本法後之工作年資，其資遣費
    及退休金給與標準，依第十七條及第五十五條規定計算。」勞動基準法第八十四
    條之二定有明文。本件上訴人均為國防部所屬非軍職人員，並均於八十七年七月
    一日國防部所屬非軍職人員納入適用勞基法之前，即分別受僱於被上訴人，為國
    軍評價雇用人員，嗣陸續於適用勞基法後之八十七年九月至八十九年三月間退休
    之事實，已如前述，而關於國軍評價雇用人員適用勞基法前即八十七年六月三十
    日以前之退休金給與標準，被上訴人之上級單位即國防部曾於六十七年六月二十
    四日訂頒「國軍評價聘雇人員管理準則」，對評價聘任人員及評價雇用人員一體
    適用；嗣國防部於七十七年六月二十九日分別就評價聘任人員及評價雇用人員訂
    定發布「國軍評價聘任人員管理準則」及「國軍評價雇用人員管理準則」，以資
    規範，並均自七十七年七月一日施行等情，亦為兩造所不爭，並有上開二準則附
    卷可稽。則依上開勞基法第八十四條之二之規定，關於上訴人適用勞基法前即八
    十七年六月三十日以前之退休金給與標準，國防部既訂有上開二準則，以供被上
    訴人遵循，自應依該二準則所定內容以為計算依據，亦即七十七年六月三十日之
    前者，適用國防部於六十七年六月二十四日訂頒之「國軍評價聘雇人員管理準則
    」；七十七年七月一日起至八十七年六月三十日止者，則適用國防部於七十七年
    六月二十九日訂定發布之「國軍評價雇用人員管理準則」。上訴人主張應依勞基
    法第二條之規定，尚不足採。又上開準則既係依勞基法第八十四條之二之規定而
    應予適用者，即無抵觸勞基法而無效之問題，上訴人主張上開準則抵觸勞基法而
    無效云云，亦不足採。
  (二)國防部於六十七年六月二十四日訂頒之「國軍評價聘雇人員管理準則」，關於計
    算評價雇用人員退休金部分，係以該準則附表七之「退休基數計點表」內各職等
    之「退休點數」乘以當時之「薪點值」計算之，並非以「月平均工資」為計算之
    標準，亦未將「績效獎金」列入「薪點值」內計算退休金，此觀該準則第十七條
    規定自明。且國防部亦於七十六年九月二日以祺祿字第六五六號明令被上訴人
    應確實按工作績效核發「績效獎金」，不得流為固定津貼，凡年度內未達修護生
    產目標值之單位，不得發放，並將績效獎金改以節金發放，分端午節、中秋節、
    春節等三節發放等情，為兩造所不爭，並有該函令附卷可稽，足見被上訴人核發
    「績效獎金」係為激勵上訴人等受雇人員提高工作效率，以達生產目標，並非上
    訴人等因提供勞務所得之報酬，應屬於具有勉勵性質之給與而非經常性給與，堪
    予認定。因此上訴人在七十七年六月三十日之前之工作年資，於計算其退休金時
    ，自不應將「績效獎金」列入「薪點值」內計算，上訴人主張該期間亦應將其「
    績效獎金」列入「月平均工資」計算，尚不足採。
  (三)國防部於七十七年六月二十九日訂定發布之「國軍評價雇用人員管理準則」第十
    六條規定：「符合第十五條退休規定者，其退休金之給與標準如左：一、按其工
    作年資，每滿一年給予兩個基數，但超過十五年之工作年資，每滿一年給予一個
    基數，未滿半年者以半年計，滿半年者以一年計，最高以四十五個基數為限。．
    ．．三、退休金基數之標準，係指退休時一個月之平均工資。前項第三款所稱平
    均工資，謂計算事由發生之當日前六個月內所得工資總額除以該期間之總日數所
    得之金額。．．．」等語，亦未將「績效獎金」列入「月平均工資」內計算。而
    被上訴人核發「績效獎金」係為激勵上訴人等受雇人員提高工作效率，以達生產
    目標，並非上訴人等因提供勞務所得之報酬，應屬於具有勉勵性質之給與而非經
    常性給與，已如前述，故上開規定所稱之「工資總額」自亦未包括「績效獎金」
    ，亦堪認定。因此上訴人在七十七年七月一日至八十七年六月三十日止之工作年
    資，於計算其退休金時，自不應將「績效獎金」列入計算，上訴人主張該期間亦
    應將其「績效獎金」列入「月平均工資」計算，亦不足採。
  (四)按國防部於六十七年六月二十四日訂頒之「國軍評價聘雇人員管理準則」第十條
    第二項規定：「評價雇用人員『得』另給績效獎金，實施規定如附件六。」，及
    國防部於七十七年六月二十九日訂定發布之「國軍評價雇用人員管理準則」第八
    條第三項亦規定：「評價雇用人員『得』另給績效獎金，其計算及運用規定如附
    件四。」，上開二準則均稱『得』另給績效獎金，顯然亦得不發給，並非應發給
    ，益証績效獎金並非屬應發給之工資，蓋工資乃提供勞務之對價，豈有得發給或
    得不發給之理。且上開二準則所指之附件六、附件四，其第一條均明定：「績效
    獎金之目的，旨在激勵雇用人員之技術精進及提高工作效率，各軍工廠應予重點
    運用，不得按職受領。」等語，有各該附件附卷可稽，足見此績效獎金應屬於具
    有獎勵性質之給與而非屬提供勞務之對價，其不應列入「薪點值」、「工資總額
    」或「月平均工資」內以計算退休金，至為明確。上訴人主張績效獎金係勞務之
    對價且係經常性給與，不足採取。
  (五)上訴人於準備程序終結後始提出「海軍兵器工廠評價雇用人員績效獎金發放辦法
    」、「海軍第一造船廠」之公文、「海軍兵器工廠」之公文、「海軍第一造船廠
    」八十五年度下半年度招考評價雇用人員簡章等，主張績效獎金係工作之報酬云
    云，惟查此部分係於準備程序終結後始提出，又無民事訴訟法第二百七十六條第
    一項所列各款情形，上訴人已不得主張。且查上開文書均係於八十七年七月一日
    適用勞基法以後之文書，不影響本件上開認定。另上訴人主張績效獎金起初曾以
    績效工資名稱發放，即係工資云云，為被上訴人所否認，上訴人未舉証以實其說
    ，已不足採，且績效獎金並非勞務之對價，即非工資，已如前述，則不論以何名
    義發放，均不能列入工資內以計算上訴人上開期間年資之退休金，故上訴人此部
    分主張亦不足採。
  (六)綜上所述，上訴人於適用勞基法前即八十七年六月三十日以前所領之績效獎金，
    並非提供勞務之對價，即非工資，依勞基法第八十四條之二及上開國防部所頒二
    準則之規定，該績效獎金不屬上開二準則所指之「薪點值」及「工資總額」內，
    於計算上訴人該期間之退休金時，自不應將之列入「薪點值」、「工資總額」或
    「月平均工資」內以計算其退休金。上訴人主張被上訴人計算其退休金時，關於
    適用勞基法前即八十七年六月三十日以前之月平均工資並未將績效獎金列入計算
    ，致伊等應領之退休金各減少如附表所示之金額，請求被上訴人海軍左營後勤支
    援指揮部應給付Ａ○○等六十人各如附表所示編號１至之金額，被上訴人海軍
    戰鬥系統工廠應給付地○○等六人各如附表所示編號至之金額，並均自原審
    起訴狀繕本送達之翌日起至清償日止，按年息百分之五計算之利息，為無理由，
    原審為其敗訴判決，並無違誤，上訴意旨求予廢棄改判，及上訴人Ｃ○○、Ｅ○
    ○、宙○○分別為訴之擴張，均無理由，應予駁回。
六、至被上訴人計算上訴人之退休金時，關於適用勞基法部分，有將績效獎金列入月
    平均工資計算，是否合法，非本件之爭點，亦不影響本件上開之認定。又兩造其
    餘攻擊防禦方法，於上開結論不生影響，均毋庸審究，併此敘明。
據上論結：本件上訴及擴張之訴均為無理由，依民事訴訟法第四百四十九條第一項、
第七十八條、第八十五條第一項前段判決如主文。
中      華      民      國    九十      年      十二    月   二十六     日
                                      臺灣高等法院高雄分院勞工法庭
~B1審判長法官  張國彬
~B2法      官  張明振
~B3法      官  徐文祥
右為正本係照原本作成。
如對本判決上訴，須於判決送達後二十日內向本院提出上訴狀，其未表明上訴理由者
，應於上訴後二十日內向本院提出上訴理由書（均須按他造當事人之人數附繕本）。
上訴時應提出委任律師或具有律師資格之人之委任狀，並依附註條文規定辦理。
中      華      民      國    九十      年      十二    月    二十八    日
~B法院書記官  謝永祥
附註：
民事訴訟法第四百六十六條之一
對於第二審判決上訴，上訴人應委任律師為訴訟代理人，但上訴人或其法定代理人具
有律師資格者，不在此限。
上訴人之配偶、三親等內之血親、二親等內之姻親，或上訴人為法人、中央或地方機
關時，其所屬專任人員具有律師資格並經法院認為適當者，亦得為第三審訴訟代理人。
第一項但書及第二項情形，應於提起上訴或委任時釋明之。
臺灣高等法院高雄分院九十年度重勞上字第五號民事判決附表：
┌──┬─────┬───────┐
│編號│上訴人姓名│請求金額（元）│
├──┼─────┼───────┤
│ １ │ Ａ○○   │ 178,777      │
├──┼─────┼───────┤
│ ２ │ 乙○○   │ 286,971      │
├──┼─────┼───────┤
│ ３ │ ｊ○○   │ 426.970      │
├──┼─────┼───────┤
│ ４ │ 丙○○   │ 521,427      │
├──┼─────┼───────┤
│ ５ │ 甲○○   │ 624,319      │
├──┼─────┼───────┤
│ ６ │ Ｃ○○   │ 655,199      │
├──┼─────┼───────┤
│ ７ │ ｉ○○   │ 685,482      │
├──┼─────┼───────┤
│ ８ │ Ｇ○○   │ 526,716      │
├──┼─────┼───────┤
│ ９ │ Ｘ○○   │ 594,418      │
├──┼─────┼───────┤
│ １０ │ 亥○○   │ 793,254      │
├──┼─────┼───────┤
│  │ 戊  ○   │ 512,053      │
├──┼─────┼───────┤
│  │ 丁○○   │ 417,837      │
├──┼─────┼───────┤
│  │ Ｑ○○   │ 640,133      │
├──┼─────┼───────┤
│  │ 天  ○   │ 664,360      │
├──┼─────┼───────┤
│  │ Ｓ○○   │ 644,345      │
├──┼─────┼───────┤
│  │ Ｒ○○   │ 621,488      │
├──┼─────┼───────┤
│  │ 壬○○   │ 649,913      │
├──┼─────┼───────┤
│  │ ｃ○○   │ 783,964      │
├──┼─────┼───────┤
│  │ 辰○○   │ 560,387      │
├──┼─────┼───────┤
│  │ Ｉ  ○   │ 695,661      │
├──┼─────┼───────┤
│  │ Ｏ○○   │ 725,967      │
├──┼─────┼───────┤
│  │ 辛○○   │ 704,496      │
├──┼─────┼───────┤
│  │ Ｌ○○   │ 772,700      │
├──┼─────┼───────┤
│  │ Ｆ○○   │ 772,210      │
├──┼─────┼───────┤
│  │ Ｄ○○   │ 823,231      │
├──┼─────┼───────┤
│  │ Ｙ○○   │ 654,052      │
├──┼─────┼───────┤
│  │ ａ○○   │ 676,871      │
├──┼─────┼───────┤
│  │ ｈ○○   │ 818,098      │
├──┼─────┼───────┤
│  │ Ｖ○○   │ 758,306      │
├──┼─────┼───────┤
│  │ 宇○○   │ 858,024      │
├──┼─────┼───────┤
│  │ Ｎ○○   │ 586,788      │
├──┼─────┼───────┤
│  │ ｋ○○   │ 765,052      │
├──┼─────┼───────┤
│  │ Ｈ○○   │ 868,275      │
├──┼─────┼───────┤
│  │ 巳○○   │ 628,365      │
├──┼─────┼───────┤
│  │ ｎ○○   │ 817,388      │
├──┼─────┼───────┤
│  │ 卯○○   │ 712,704      │
├──┼─────┼───────┤
│  │ 戌○○   │ 827,568      │
├──┼─────┼───────┤
│  │ Ｍ○○   │ 813,406      │
├──┼─────┼───────┤
│  │ ｂ○○   │ 436,750      │
├──┼─────┼───────┤
│  │ Ｔ○○   │ 689,738      │
├──┼─────┼───────┤
│  │ 子○○   │ 759,888      │
├──┼─────┼───────┤
│  │ 玄○○   │ 629,698      │
├──┼─────┼───────┤
│  │ ｍ○○   │ 651,574      │
├──┼─────┼───────┤
│  │ Ｂ○○   │ 715,203      │
├──┼─────┼───────┤
│  │ Ｋ○○   │ 848,834      │
├──┼─────┼───────┤
│  │ Ｊ  ○   │ 656,287      │
├──┼─────┼───────┤
│  │ Ｐ○○   │ 679,470      │
├──┼─────┼───────┤
│  │ ｄ○○   │ 679,470      │
├──┼─────┼───────┤
│  │ ｇ○○   │ 726,213      │
├──┼─────┼───────┤
│  │ 酉○○   │ 639,840      │
├──┼─────┼───────┤
│  │ 未○○   │ 794,367      │
├──┼─────┼───────┤
│  │ ｆ○○   │ 621,027      │
├──┼─────┼───────┤
│  │ 丑○○   │ 718,490      │
├──┼─────┼───────┤
│  │ ｌ○○   │ 559,365      │
├──┼─────┼───────┤
│  │ 申○○   │ 476,398      │
├──┼─────┼───────┤
│  │ 午○○   │ 481,989      │
├──┼─────┼───────┤
│  │ 寅○○   │ 790,853      │
├──┼─────┼───────┤
│  │ Ｚ○○   │ 583,883      │
├──┼─────┼───────┤
│  │ Ｕ○○   │ 795,978      │
├──┼─────┼───────┤
│  │ 己○○   │ 694,310      │
├──┼─────┼───────┤
│  │ 地○○   │ 781,504      │
├──┼─────┼───────┤
│  │ 黃○○   │ 650,751      │
├──┼─────┼───────┤
│  │ Ｅ○○   │ 674,217      │
├──┼─────┼───────┤
│  │ 癸○○   │ 490.533      │
├──┼─────┼───────┤
│  │ 庚○○   │ 652,756      │
├──┼─────┼───────┤
│  │ 宙○○   │ 760,968      │
└──┴─────┴───────┘
                                                                  Ａ


司法院資訊處製作；財團法人民間司法改革基金會備份。
